【裁判字號】    89,訴,908
【裁判日期】    901129
【裁判案由】    分割共有物
【裁判全文】
臺灣屏東地方法院民事判決  八十九年度訴字第九○八號
    原      告  屏東縣恆春鎮農會
    法定代理人  甲○○
    訴訟代理人  子○○
    被      告  辰○○
    被      告  卯○○
    被      告  巳○○
    被      告  辛○○
    被      告  酉○○
    被      告  丁○○○
    訴訟代理人  戊○○
    被      告  申○○
    被      告  乙○○
    訴訟代理人  壬○○
    被      告  癸○○
    被      告  丑○○
    被      告  丙○○
    被      告  己○○
    被      告  庚○○
    被      告  未○○
    被      告  午○○
    被      告  寅○○
右當事人間請求分割共有物事件，本院判決如左：
    主    文
兩造共有坐落屏東縣恆春鎮○○○段三二二之一地號、地目建、面積零點貳玖壹伍公
頃土地，依下列方法分割：如附圖所示編號（Ａ）部分面積貳拾柒平方公尺分歸被告
丙○○、己○○、庚○○，按應有部分各三分之一保持共有；編號（Ｂ）部分面積壹
佰柒拾壹平方公尺分歸原告所有；編號（Ｃ）部分面積壹佰零參平方公尺分歸被告乙○○所有；編號（Ｄ）部分面積壹佰柒拾貳平方公尺及（Ｅ）部分面積拾柒平方公尺
分歸被告未○○、午○○，按應有部分各二分之一保持共有；編號（Ｆ）部分面積伍
佰拾玖平方公尺分歸被告辰○○所有；編號（Ｇ）部分面積肆佰拾伍平方公尺分歸被
告卯○○所有；編號（Ｈ）部分面積貳佰零玖平方公尺及編號（Ｏ）部分面積壹佰捌
拾陸平方公尺分歸被告巳○○所有；編號（Ｉ）部分面積壹佰柒拾伍平方公尺分歸被
告申○○所有；編號（Ｊ）部分面積壹佰捌拾平方公尺分歸被告丁○○○所有；編號
（Ｋ）部分面積伍拾壹平方公尺分歸被告酉○○所有；編號（Ｌ）部分面積陸拾玖平
方公尺分歸被告吳善良所有；編號（Ｍ）部分面積肆拾陸平方公尺及編號（Ｎ）部分
伍拾玖平方公尺分歸被告寅○○所有；編號（Ｐ）部分面積壹佰拾貳平方公尺分歸被
告丑○○所有；編號（Ｑ）部分面積壹佰伍拾陸平方公尺分歸被告癸○○所有；編號
（Ｒ）部分面積貳佰肆拾捌平方公尺分歸兩造按原應有部分比例保持共有。被告卯○○應補償被告辰○○新台幣陸佰零柒元；應補償被告吳善良新台幣肆佰伍拾貳元；應
補償被告乙○○新台幣壹佰肆拾玖元；應補償原告新台幣參仟肆佰捌拾壹元；應補償
被告未○○、午○○各新台幣參拾捌元；應補償被告寅○○新台幣貳仟捌佰陸拾捌元
。
被告酉○○應補償被告辰○○新台幣壹萬壹仟伍佰參拾參元；應補償被告吳善良新台
幣捌仟伍佰捌拾捌元；應補償被告乙○○新台幣貳仟捌佰參拾壹元；應補償原告新台
幣陸萬陸仟壹佰參拾玖元；應補償被告未○○、午○○各新台幣柒佰拾參元；應補償
被告寅○○新台幣伍萬肆仟伍佰壹拾元。被告丁○○○應補償被告辰○○新台幣參萬
參仟玖佰玖拾貳元；應補償被告吳善良新台幣貳萬伍仟參佰壹拾貳元；應補償被告乙○○新台幣捌仟參佰肆拾肆元；應補償原告新台幣拾玖萬肆仟玖佰參拾陸元；應補償
被告未○○、午○○各新台幣貳仟壹佰元；應補償被告寅○○新台幣拾陸萬零陸佰陸
拾肆元。被告申○○應補償被告辰○○新台幣貳萬捌仟伍佰貳拾玖元；應補償被告吳
善良新台幣貳萬壹仟貳佰肆拾肆元；應補償被告乙○○新台幣柒仟零參元；應補償原
告新台幣拾陸萬參仟陸佰零柒元；應補償被告未○○、午○○各新台幣壹仟柒佰陸拾
參元；應補償被告寅○○新台幣拾參萬肆仟捌佰肆拾貳元。被告癸○○應補償被告辰
○○新台幣陸佰零柒元；應補償被告吳善良新台幣肆佰伍拾貳元；應補償被告乙○○
新台幣壹佰肆拾玖元；應補償原告新台幣參仟肆佰捌拾壹元；應補償被告未○○、午
○○各新台幣參拾捌元；應補償被告寅○○新台幣貳仟捌佰陸拾捌元。被告丑○○應
補償被告辰○○新台幣壹仟捌佰貳拾壹元；應補償被告吳善良新台幣壹仟參佰伍拾陸
元；應補償被告乙○○新台幣肆佰肆拾柒元；應補償原告新台幣壹萬零肆佰肆拾參元
；應補償被告未○○、午○○各新台幣壹佰拾貳元；應補償被告寅○○新台幣捌仟陸
佰零陸元。被告丙○○、己○○、庚○○應各補償被告辰○○新台幣壹仟零拾貳元；
應各補償被告吳善良新台幣柒佰伍拾參元；應各補償被告乙○○新台幣貳佰肆拾捌元
；應各補償原告新台幣伍仟捌佰零貳元；應各補償被告未○○、午○○各新台幣壹佰
貳拾陸元；應各補償被告寅○○新台幣肆仟柒佰捌拾壹元。
訴訟費用由被告辰○○負擔二四零四分之四七七、被卯○○負擔二四零四分之三七三
、被告巳○○負擔二四零四分之三五六、被告吳善良負擔二四零四分之六九、被告酉
○○負擔二四零四分之二九、被告丁○○○負擔二四零四分之一一二、被告申○○負
擔二四零四分之一一五、告乙○○負擔三零零五分之一一八、被告癸○○負擔四八零
八分之二七九、被告丑○○負擔二四零四分之九八、告丙○○負擔九零一五分之二五
、被告己○○負擔九零一五分之二五、被告庚○○負擔九零一五分之二五、被告未○○負擔六零一零分之二一五、被告午○○負擔六零一零分之二一五、被告寅○○負擔
四八零八分之二七九，餘由原告負擔。
    事    實
甲、原告方面：
一、聲明：求為判決兩造共有之如主文所示土地准予分割。
二、陳述：
（一）坐落屏東縣恆春鎮○○○段段三二二之一地號、地目建、面積零點貳玖壹伍公
      頃土地為兩造共有，應有部分為原告三零零五分之二六二、被告辰○○二四零
      四分之四七七、被卯○○二四零四分之三七三、被告巳○○二四零四分之三五
      六、被告吳善良二四零四分之六九、被告酉○○二四零四分之二九、被告丁○○○二四零四分之一一二、被告申○○二四零四分之一一五、告乙○○三零零
      五分之一一八、被告癸○○四八零八分之二七九、被告丑○○二四零四分之九
      八、告丙○○九零一五分之二五、被告己○○九零一五分之二五、被告庚○○
      九零一五分之二五、被告未○○六零一零分之二一五、被告午○○六零一零分
      之二一五、被告寅○○四八零八分之二七九。上開土地並無因使用目的不能分
      割之情形，兩造就該土地亦未訂立不分割之契約，惟就分割方法則未能獲致協
      議，為此訴起准予裁判分割。
（二）前開土地原告主張分得之部分，原為訴外人鍾菊華與被告等共有，並分管使用
      ，原告於八十六年七月二十五日因拍賣取得該應有部分後，並由原告分管至今
      ，故宜分歸原告所有，符合分管使用現況，分割時請按各人使用位置維持現狀
      分割，又如各人所取得之土地面積互有增減時，願以每平方公尺新台幣（下同
      ）七千六百三十三元之價錢相互補償。
（三）同意土地上水溝部分保持共有，以供道路通行之用。
三、證據：提出土地登記簿謄本、地籍圖及本院八十七年十一月十二日屏院正民執宙
    字第８６民執六四五一號通知各一件為證，並聲請勘驗現場。
乙、被告方面：
一、被告巳○○、辰○○、未○○、午○○、丁○○○、申○○、寅○○、酉○○、
    吳善良、乙○○部分：
（一）聲明：同意分割。
（二）陳述：
（１）被告巳○○、辰○○、未○○、午○○、酉○○、丁○○○、申○○部分：請
      求依其土地使用現狀及房屋所在位置分割，如超過應有部分，願以金錢補償。
（２）被告吳善良：同段三二二之六地號為其所有，希望分得土地能與該地相連。
（３）寅○○：對於分得何部分土地無意見，但請留通路行走，並請求勿分為二塊土
      地。
（４）均同意土地上水溝部分保持共有，以供道路通行之用。
二、被告卯○○、癸○○、丑○○、丙○○、己○○、庚○○均未於言詞辯論期日到
    場，亦未提出準備書狀作何聲明或陳述。
丙、本院依聲請勘驗現場，並囑託恆春地政事務所派員實施測量。
    理    由
一、程序方面：
    本件被告卯○○、癸○○、丑○○、丙○○、己○○、庚○○、酉○○、乙○○
    經合法通知，未於言詞辯論期日到場，核無民事訴訟法第三百八十六條各款所列
    情形，爰依原告聲請，由其一造辯論而為判決。
二、得心證之理由：
（一）原告主張坐落屏東縣恆春鎮○○○段段三二二之一地號、地目建、面積零點貳
      玖壹伍公頃土地為兩造共有，應有部分為原告三零零五分之二六二、被告辰○○二四零四分之四七七、被卯○○二四零四分之三七三、被告巳○○二四零四
      分之三五六、被告吳善良二四零四分之六九、被告酉○○二四零四分之二九、
      被告丁○○○二四零四分之一一二、被告申○○二四零四分之一一五、告乙○○三零零五分之一一八、被告癸○○四八零八分之二七九、被告丑○○二四零
      四分之九八、告丙○○九零一五分之二五、被告己○○九零一五分之二五、被
      告庚○○九零一五分之二五、被告未○○六零一零分之二一五、被告午○○六
      零一零分之二一五、被告寅○○四八零八分之二七九。上開土地並無因使用目
      的不能分割之情形，兩造就該土地亦未訂立不分割之契約，惟就分割方法則未
      能獲致協議之事實，已據其提出土地登記簿謄本、地籍圖各一件為證，並為被
      告巳○○、辰○○、未○○、午○○、丁○○○、申○○、寅○○、酉○○、
      吳善良、乙○○所不爭執，被告卯○○、癸○○、丑○○、丙○○、己○○、
      庚○○均受合法通知，未於言詞辯論期日到場，亦未提出準備書狀作何聲明或
      陳述以供本院審酌，自堪信原告之主張為真實，從而原告依民法第八百二十四
      條第二項規定，訴請以判決分割係爭土地，於法即無不合，所訴應予准許。
（二）查係爭土地上Ｒ部分為一排水溝，Ａ部分上有被告所有丙○○所有之磚造二層
      樓房，Ｃ部分上有被告乙○○所有之磚造二層樓房，Ｂ部分為原告分管之空地
      ，Ｄ部分上有被告未○○所有之磚造一層樓房，Ｆ部分上有被告辰○○所有之
      磚造一層瓦房與鐵皮屋，Ｇ部分上有被告卯○○所有之磚造一層樓房，Ｈ部分
      上有被告巳○○所有之磚造一層樓房，Ｉ部分上有被告申○○所有之磚造一層
      樓房，Ｊ部分上有被告丁○○○所有之磚造一層樓房，Ｋ部分上有被告酉○○
      所有之磚造一層樓房，Ｌ部分上有被告吳善良所有磚造一層樓房，此經本院至
      現場勘驗明確，並囑託屏東縣恆春地政事務所派員實施測量，有勘驗筆錄及複
      丈成果圖在卷可按，而就系爭土地之使用現狀及前述各該建物之權屬，則經兩
      造在場各自指明且均互所不爭，同載於勘驗筆錄足稽。爰審酌系爭土地上已各
      有如前所述之建屋使用現況及分管契約，而Ｒ部分現為供作水溝使用，且被告
      巳○○、丑○○、癸○○、寅○○等人所分得之土地並無其他通路可供出入，
      爰將此部分劃為道路，以供此部分共有人對外通行之用；以及兩造均請求按使
      用現狀將各所占用位置之土地分歸其等取得俾免拆除建物，及系爭土地之使用
      現狀、分割後之經濟效用、公平原則並兩造各所陳之意願，定分割方法如後附
      圖所示，將各該部分土地分歸其等所有，而上開Ｒ部分土地則仍按兩造原應有
      部分比例保持共有。又被告丙○○、己○○、庚○○及未○○、午○○之應有
      部分甚少，而附圖所示之Ａ、Ｄ部分上亦各有被告丙○○及未○○所有之房屋
      ，若將之分割為渠等單獨所有，則被告丙○○及未○○之房屋均將有遭拆除之
      虞，且渠等所分得之部分亦乏使用之經濟效益，爰就該部分土地乃按渠等原應
      有部分依比例計算各人之應有部分，而各分歸其三人及二人共有，均如主文第
      一項所示。
三、依前述分割方法，部分共有人所取得之面積，較之其等按應有部分比例合計之面
    積，各有增加或未足，被告卯○○增加一平方公尺、被告酉○○增加十九平方公
    尺、被告丁○○○增加五十六平方公尺、被告申○○增加四十七平方公尺、被告
    癸○○增加一平方公尺、被告丑○○增加三平方公尺、被告丙○○、己○○、庚○○共增加五平方公尺、被告辰○○減少十平方公尺、被告吳善良減少八平方公
    尺、被告乙○○減少二平方公尺、原告減少六十一平方公尺、被告午○○、未○○共減少一平方公尺、被告寅○○減少五十平方公尺，就此到場被告既未對原告
    所主張以每平方公尺七千六百三十三元之價格相互補償為爭執，且經審酌系爭土
    位置、交通狀況及本院甫於八十八年二月間強制執行被告寅○○於系爭土地上之
    他應有部分時，係以前開價格拍定等一切情狀，堪認上開價錢尚屬合理，則依上
    開價格按各人增減面積之比例計算，其等應互為補償之金額亦各如主文第一項後
    段所示。
結論：原告之訴為有理由，依民事訴訟法第三百八十五條第一項前段、第七十八條、
第八十一條、第八十五條第一項但書，判決如主文。
中      華      民      國    九十      年     十一     月    二十九    日
                                    臺灣屏東地方法院民事第二庭
~B法      官  莊鎮遠
右為正本係照原本作成。
如不服本判決，應於送達後廿日內，向本院提出上訴狀。
~B法院書記官  徐建功
中      華      民      國    九十      年     十一     月    二十九    日


司法院資訊處製作；財團法人民間司法改革基金會備份。
